【裁判字號】    99,訴,493
【裁判日期】    990604
【裁判案由】    偽造文書
【裁判全文】
臺灣高雄地方法院刑事判決               99年度訴字第493號
公  訴  人  臺灣高雄地方法院檢察署檢察官
被      告  壬○○
被      告  子○○○
上二人共同
選任辯護人  黃清江律師
上列被告因偽造文書案件，經檢察官提起公訴（98年度偵字第22
779 號），本院判決如下：
    主  文
壬○○共同犯行使偽造私文書罪，共九罪，各處有期徒刑捌月，
應執行有期徒刑貳年陸月。
子○○○共同犯行使偽造私文書罪，共九罪，各處有期徒刑柒月
，應執行有期徒刑貳年。
    事  實
一、壬○○與子○○○為夫妻關係，渠2 人因子○○○於民國93
    年間擔任會首招募之互助會遭會員倒會，不堪負荷，又為籌
    措資金購屋，竟共同意圖為自己不法所有，並基於行使偽造
    私文書之犯意聯絡，自95年3 月20日起，以會養會，而共同
    招募2 組互助會（均採外標制，各互助會之會期、金額、開
    標日期、會數等資料詳如附表所示），各互助會均由子○○○擔任會首，開標地點選在壬○○與子○○○2 人所經營位
    於高雄市○○○路28號5 樓之畫室，並由壬○○負責主持開
    標及收取會款等事務，子○○○亦有負責收取會款。壬○○
    、子○○○先於每組互助會起會時，預先虛列如附表所示之
    人頭會員，復於會期間如附表所示之時點，利用會員與會員
    彼此間並非全都相識，且每次標會時活會會員不可能全數到
    場競標之機會，在空白紙上填具如附表所示虛列人頭會員及
    尚未得標會員之署名及標息，用以偽造足以表示係由附表所
    示之虛列會員或活會會員以該等標息參與競標之一定用意之
    投標單準私文書（均未留存已滅失），旋即持以行使競標而
    得標，足生損害於各組互助會之活會會員，壬○○、子○○○且向活會會員佯稱當期會款已由其他會員得標等語，以此
    作為詐術，致使各該互助會之活會會員均陷於錯誤，而繳交
    各該期活會會款予渠2 人收執。嗣於97年10月20日，壬○○
    、子○○○宣布止會，戊○○、己○○○、庚○○○、甲○○○、李秀卿、丙○○、辛○○、丁○○等會員經相互勾稽
    查證後，發現上開2 起互助會之活會會員及得標會員名單與
    實際上訪查之結果不符，始知受騙，會員陳清貴、李秀卿、
    乙○○分別受有新臺幣（下同）62萬元之損失（上3 人於附
    表編號1 互助會均尚有1 活會，計算式：2 萬元x1會x31 期
    ）；會員張惠珍、辛○○各受有102 萬元損失（上2 人於附
    表編號1 、2 號互助會均各有1 活會，計算式：2 萬元x1會
    x31 期+2萬元x1會x 20期）；會員戊○○受有82萬元之損失
    （於附表編號1 號互助會尚有1 活會，編號2 互助會於97年
    10月5 日得標後，壬○○、子○○○僅給付20萬元，計算式
    ：2 萬元x1會x31 期+2萬元x1會x20 期-20 萬元）；會員己○○○受有124 萬元損失（於附表編號1 互助會尚有2 活會
    ，計算式：2 萬元x2會x31 期）；會員丁○○受有20 4萬元
    損失（於附表編號1 、2 號互助會均各有2 活會，計算式：
    2 萬元x2會x31 期+2萬元x2會x 20期）；會員丙○○則受有
    142 萬元之損失（於附表編號1 號互助會尚有1 活會，於編
    號2 互助會尚有2 活會，計算式：2 萬元x1會x31 期+2萬元
    x2會x20 期），壬○○、子○○○則共詐得272 萬得手（各
    次詐得金額及計算式詳如附表）。
二、案經戊○○、己○○○、庚○○○、甲○○○、李秀卿、乙○○、丙○○、辛○○及丁○○等人訴由臺灣高雄地方法院
    檢察署檢察官偵查起訴。
    理  由
一、按被告以外之人於審判外之言詞或書面陳述，除法律有規定
    者外，不得作為證據；又被告以外之人於審判外之陳述，雖
    不符刑事訴訟法第159 條之1 至第159 條之4之 規定，而經
    當事人於審判程序同意作為證據，法院審酌該言詞陳述或書
    面陳述作成時之情況，認為適當者，亦得為證據，刑事訴訟
    法第159 條第1 項、第159 條之5 第1 項定有明文。經查，
    本判決所引用之各項證據資料，其屬於被告以外之人於審判
    外之言詞、書面陳述者，均據被告於審判程序同意作為證據
    （見院一卷第32頁），本院審酌上開證據作成時之情況，亦
    無不當取供等情形，認為以之作為本案之證據亦屬適當，依
    刑事訴訟法第159 條之5 第1 項之規定，應均有證據能力，
    先予敘明。
二、訊據被告壬○○對上揭事實均坦承不諱，惟被告子○○○則
    矢口否認有上揭犯行，並辯稱：我丈夫是用我的名字擔任會
    首，我都不清楚，我只是單純出名擔任會首而已，而我丈夫
    壬○○冒標及向會員收取標金等情形，我都沒有參與也不清
    楚云云。經查：
  (一)上揭被告壬○○、子○○○共同招募互助會，並由被告子○○○擔任會首，利用冒名及冒標之方式，詐取上揭會員互助
    金之事實，除已據被告壬○○坦承不諱外，核與證人即告訴
    人陳清貴、張惠珍、戊○○於偵查中證述其等遭冒標之情節
    相符，並有互助會標單影本8 份（偵一卷第45至52頁）在卷
    可稽，足認被告壬○○之任意性自白與事實相符，上揭事實
    亦堪以認定。
  (二)被告子○○○雖不爭執有擔任上開互助會之會首，亦不否認
    被告壬○○利用冒名及冒標之方式詐取上開會員互助金之事
    實，但仍以前詞置辯。惟據證人戊○○於審判中具結證稱：
    本件互助會都是壬○○與我聯繫，但會首一向都是子○○○
    ，聯絡人則是壬○○，我們認為他們夫妻應該是一體等語；
    證人己○○○於審判中具結證稱：當初是子○○○向我招會
    ，因為我和子○○○是好朋友，所以就跟了4 會。開標都是
    壬○○在負責，收會款則大多是子○○○。開標時子○○○
    也有在場等語；證人庚○○○於審判中具結證稱：我有參加
    子○○○95年3 月20日那次的會，96年3 月5 日那次我則是
    被冒名參加。我是因壬○○而入會，壬○○的會都是由子○○○當會首，開標時子○○○會在現場和大家聊標會的事或
    閒話家常，會錢我都交給壬○○，壬○○沒空時，我才交給
    子○○○等語；證人甲○○○於審判中具結證稱：本件是壬○○邀我入會，開標時我都沒有到場，是到止會時，會員才
    跟我說我已經死會了，但我都沒有去標，平常都是壬○○主
    動跟我聯絡，但97年10月20日止會那天子○○○在場，並跟
    大家說壬○○去臺南籌錢，很晚才會回來，無法開會等語；
    證人李秀卿於審判中具結證稱：我是跟我姊姊丙○○一起入
    會，壬○○會去我姊姊那邊收會錢，子○○○有時後到我姊
    姊那邊買中藥或聊天，這個會是他們夫妻二人一起的，開標
    時子○○○會與我們討論標會的事情。97年10月20日止會那
    天，我們去開標現場找不到壬○○，只有子○○○在那邊說
    壬○○在外面沒有回來，當天我並發現會員張惠貞有被冒標
    等語；證人丙○○於審判中具結證稱：剛開始是子○○○向
    我招會，我一共跟了4 會，我很少去開會，起初是子○○○
    向我收會款，後來是壬○○來收會款等語；證人辛○○於審
    判中具結證稱：壬○○和子○○○都有向我招會，會錢有時
    後交給壬○○，有時後交給子○○○。我有去開標，現場都
    是由壬○○負責開標，子○○○也有在場幫忙等語；證人蔡
    月英於審判中具結證稱：我是用我先生丁○○的名義跟會，
    實際跟會的是我。本件是子○○○向我招會，我原本想跟1
    會，子○○○就叫我多跟幾會，後來我就跟了4 會。開會的
    時候我幾乎都有去，開標是壬○○在主持，子○○○也有在
    場和我們聊天，一開始會款是子○○○收，後來我都直接在
    會場交給壬○○等語；及證人乙○○於審判中具結證稱：本
    件是子○○○向我招會，開標時我都有到場，但都標不到。
    會場由壬○○主持開標，子○○○也有在場等語明確。
  (三)從上開證人之證述可知，被告子○○○向來皆與其夫即被告
    壬○○共同招募互助會，並均由被告子○○○擔任會首，而
    本件多數會員亦均係被告子○○○招攬入會，且被告子○○○不僅有向會員收取會錢，於互助會開標時，亦常在場與會
    員們討論開標之事，並經歷開標全程，足見被告子○○○非
    僅掛名會首而已，更有實際參與互助會事務之行為，且係與
    被告壬○○共同經營上開互助會，顯非被告子○○○所辯其
    僅係單純出名擔任會首，對被告壬○○冒標及向會員收取標
    金等情形，其均未參與也不清楚云云。是以，被告子○○○
    既知每期開標結果，其與會員亦多為好友，常前往向會員收
    取會款或與會員聊天，且其與被告壬○○為夫妻，長期共同
    招募互助會，則其焉可能就被告壬○○本件以冒名入會及冒
    標方式，詐取互助金之事全然不知？況且，從被告子○○○
    於97年10月20日止會當天，於開標現場告知到場參與之會員
    ：被告壬○○至臺南籌錢無法開標等語，及被告壬○○、子
    ○○○於事發後，與被害人談和解時，亦共同開立本票給被
    害人，有本票影本23張附卷可按（偵一卷第8 至11頁反面）
    等情觀之，可見被告子○○○明知被告壬○○有冒標詐取互
    助金之行為，且其亦參與其中。末查，被告壬○○、子○○○前於93年3 月5 日曾另共同招募互助會，未料竟遭會員許
    金桃倒會，共損失400 多萬元，有被告壬○○對許金桃所提
    之告訴狀及倒會明細各1 份（偵一卷第59至64頁、第66至67
    頁）在卷可按，被告壬○○亦自承係因遭人倒會，才會想以
    本件冒名標會彌補損失等語，而被告子○○○明知其前次與
    被告壬○○共同招募之互助會，已遭會員倒會，仍繼續與被
    告壬○○再共同招募本件之互助會，並再擔任會首，益徵被
    告子○○○主觀上有與被告壬○○共同偽造文書及詐欺之犯
    意聯絡，則其上開所辯顯係卸責之詞，難以令人採信。從而
    ，本件事證明確，被告壬○○、子○○○之上揭犯行，均堪
    以認定，應依法論科。
三、按民間互助會之標單，就其內容所載署押及金額本身言，原
    無何一定之意思表示，祇因在民間標會之習慣上，足為表示
    其一定用意之證明，而屬刑法第220 條第1 項所謂以文書論
    之私文書。本件被告壬○○、子○○○先後9 次冒用互助會
    會員名義偽造標單，並持以行使，而詐取他人財物之行為，
    核被告2 人上開9 次所為，均係犯刑法第216 條、第220 條
    第1 項、第210 條之行使偽造準私文書罪及同法第339 條第
    1 項之詐欺取財罪。被告2 人偽造各該被冒標會員署押，乃
    偽造準私文書之階段行為，而其偽造準私文書後進而持以行
    使參與投標，偽造之低度行為亦為行使之高度行為所吸收，
    均不另論罪。被告2 人就上揭犯行，有犯意之聯絡及行為之
    分擔，應為共同正犯。被告2 人每次冒標行為，係同時向多
    數活會會員與遭冒標會員詐取會款，係一行為觸犯數個相同
    之詐欺罪名，為同種想像競合犯，另被告以一冒標行為同時
    觸犯行使偽造準私文書罪及詐欺取財罪，為異種想像競合犯
    ，應依刑法第55條規定，從一重之行使偽造準私文書罪處斷
    。被告2 人所犯上開9 次行使偽造準私文書罪犯行間，犯意
    各別，行為互殊，應予分論併罰。爰審酌被告2 人因遭會員
    倒會，為以會養會並圖詐取會款，竟冒用活會會員名義得標
    ，嚴重侵害被冒標之人及互助會活會會員之權益，且詐得金
    額非微，更迄未與告訴人達成民事和解，惡性非輕，惟念被
    告子○○○前無犯罪前科紀錄，有臺灣高等法院被告前案紀
    錄表1 份在卷可稽，於本案發生前素行良好，被告壬○○犯
    後於本院審理中坦承犯行，已有知錯之意，態度尚可，被告
    子○○○犯後矢口否認犯行，尚乏知錯悔改之意，另衡以本
    件係被告壬○○所主導，及被告2 人犯罪之目的、手段、詐
    取之金額、智識程度、生活狀況等一切情狀，分別量處如主
    文所示之刑，並分別依刑法第51條第5 款規定，定其等應執
    行之刑，以資懲儆。至被告2 人所共同偽造之互助會標單並
    未扣案，且衡諸本件係冒標，被告2 人自無保留上開不法證
    據之理，應已於該互助會開標後丟棄而不存在，故本院不為
    沒收之諭知，附此敘明。
據上論斷，應依刑事訴訟法第299 條第1 項前段，刑法第28條、
第216 條、第220 條第1 項、第210 條、第339 條第1 項、第55
條、第51條第5 款，刑法施行法第1 條之1，判決如主文。
本案經檢察官癸○○到庭執行職務。
中    華    民    國    99    年    6     月    4     日
                  刑事第五庭  審判長法  官  廖建瑜
                                    法  官  林永村
                                    法  官  林裕凱
以上正本證明與原本無異。
如不服本判決應於收受送達後10日內向本院提出上訴書狀，並應
敘述具體理由；如未敘述上訴理由者，應於上訴期間屆滿後20日
內向本院補提理由書（均須按他造當事人之人數附繕本）「切勿
逕送上級法院」。
中    華    民    國    99    年    6     月    7    日
                                    書記官  陳仙宜
附錄本判決論罪科刑法條：
中華民國刑法第216條
（行使偽造變造或登載不實之文書罪）
行使第210 條至第215 條之文書者，依偽造、變造文書或登載不
實事項或使登載不實事項之規定處斷。
中華民國刑法第210條
（偽造變造私文書罪）
偽造、變造私文書，足以生損害於公眾或他人者，處5 年以下有
期徒刑。
中華民國刑法第220條
（準文書）
在紙上或物品上之文字、符號、圖畫、照像，依習慣或特約，足
以為表示其用意之證明者，關於本章及本章以外各罪，以文書論
。
錄音、錄影或電磁紀錄，藉機器或電腦之處理所顯示之聲音、影
像或符號，足以為表示其用意之證明者，亦同。
中華民國刑法第339條
（普通詐欺罪）
意圖為自己或第三人不法之所有，以詐術使人將本人或第三人之
物交付者，處5 年以下有期徒刑、拘役或科或併科1 千元以下罰
金。
以前項方法得財產上不法之利益或使第三人得之者，亦同。
前二項之未遂犯罰之。
附表：
┌──┬───┬───┬───┬────┬───┬────────┬────┬───────────┐
│編號│會期  │總會數│每會金│開標日期│虛列之│冒標名單        │冒標日期│詐得之金額（計算式：冒│
│    │      │      │額    │        │會員  │                │        │標該期實際活會數×每期│
│    │      │      │      │        │      │                │        │會款）                │
├──┼───┼───┼───┼────┼───┼────────┼────┼───────────┤
│ 1. │95.3.2│ 41會 │ 2萬元│每月20日│顏良兆│陳清貴（編號34）│96.11.20│20×2萬＝40萬         │
│    │  至  │      │      │        │（編號├────────┼────┼───────────┤
│    │98.7.2│      │      │        │35）  │戊○○（編號28）│96.12.20│20×2萬＝40萬         │
│    │      │      │      │        │      ├────────┼────┼───────────┤
│    │      │      │      │        │      │張惠珍（編號26）│97.2.20 │19×2萬＝38萬         │
│    │      │      │      │        │      ├────────┼────┼───────────┤
│    │      │      │      │        │      │顏良兆（編號35）│97.9.20 │13×2萬＝26萬         │
├──┼───┼───┼───┼────┼───┼────────┼────┼───────────┤
│ 2. │96.3.5│ 26會 │ 2萬元│每月5日 │顏旭潤│陳清貴（編號14）│96.10.5 │16×2萬＝32萬         │
│    │至98.4│      │      │        │（編號├────────┼────┼───────────┤
│    │.5    │      │      │        │24）、│李淑貞（編號12）│97.1.5  │14×2萬＝28萬         │
│    │      │      │      │        │顏良兆├────────┼────┼───────────┤
│    │      │      │      │        │（編號│戊○○（編號20）│97.4.5  │12×2萬＝24萬         │
│    │      │      │      │        │25）、├────────┼────┼───────────┤
│    │      │      │      │        │陳清貴│張惠珍（編號5） │97.5.5  │12×2萬＝24萬         │
│    │      │      │      │        │（編號├────────┼────┼───────────┤
│    │      │      │      │        │14）  │顏良兆（編號25）│97.8.5  │10×2萬＝20萬         │
└──┴───┴───┴───┴────┴───┴────────┴────┴───────────┘

司法院資訊處製作；財團法人民間司法改革基金會備份。
